【裁判字號】    98,交抗,2662
【裁判日期】    981130
【裁判案由】    違反道路交通管理處罰條例
【裁判全文】
臺灣高等法院交通事件裁定            98年度交抗字第2662號
抗告人  即
原處分機關  臺北市交通事件裁決所
受 處 分人  甲○○
上列抗告人因受處分人違反道路交通管理處罰條例案件，不服臺
灣臺北地方法院，中華民國98年9月21日所為裁定（98年度交聲
字第3046號），提起抗告，本院裁定如下：
    主  文
原裁定撤銷，發回臺灣臺北地方法院。
    理  由
一、原裁定意旨略以：受處分人於民國（下同）98年2月22日15
    時18分，駕駛車牌號碼T9-3753號自用小客車（下稱違規車
    輛），行經國道高速公路頭城收費站之電子收費車道時，因
    有汽車行駛於應繳費之公路不依規定繳費之違規行為，經內
    政部警政署國道公路警察局第九警察隊（下稱舉發機關）依
    追繳注意事項規定，通知受處分人補繳，受處分人未依規定
    於期限內補繳，舉發機關遂依條例第27條第1項之規定，逕
    行掣單舉發。受處分人承認確有駕駛違規車輛經過國道北上
    頭城收費站之事實，復有卷附舉發照片足憑，應堪信其為真
    實；惟受處分人矢口否認有通過ETC電子收費車道。惟經檢
    視卷附之違規車輛車前身黑白照片1幀及交通部臺灣區○道
    ○○○路頭城收費站（下稱頭城收費站）98年7月29日高頭
    稽字第0980001735號函示，僅證明本件違規車輛在ETC電子
    收費車道之「前」為照相機所拍攝，而無法證明違規車輛有
    未裝設OBU且未繳納過路費而從ETC電子收費車道「通過」之
    事實，卷附資料亦無相關錄影檔案或違規車輛確實「通過」
    ETC電子收費車道之照片可供佐證。又經原審職權函詢頭城
    收費站，及以電話洽詢原處分機關，均無提供相關資料檔案
    供審酌，足見原處分機關為本件裁決時，其所依憑之證據亦
    僅卷附上開黑白照片一幀而已。然經原審依職權詳盡調查之
    能事，均不足確信違規車輛有上開「通過」ETC電子收費車
    道而未繳費之違規行為，受處分人所辯非全無可能，依「罪
    證有疑，利於被告」之證據法則，即原處分所指尚乏可歸責
    事由之證據，其存懷疑時，應將利益歸於被告；是本件自應
    為有利於受處分人之認定，不得遽予處罰。原處分意旨以受
    處分人違反道路交通管理處罰條例第27條第1項處罰鍰3,000
    元，尚有未洽。從而本件受處分人之異議為有理由，自應將
    原處分機關之處分撤銷，改諭知受處分人不罰，以資適法。
二、抗告意旨略以：抗告人提出動態錄影記錄光碟，以補足原裁
    定所謂之證據不足部分。由錄影記錄可見本件違規車輛，確
    實逾98年2月22日15時18分行經國道高速公路頭城收費站第7
    車道（電子收費車道），且本件違規車輛並無倒迴車至其他
    車道之行為，況以當時車道車流量極大，若要倒車亦不可能
    ，懇請重新審查等語。
三、經查：
（一）按汽車行駛於應繳費之公路、橋樑、隧道或輪渡，不依規
      定繳費者，處汽車所有人或駕駛人新臺幣（下同）3,000
      元以上6,000元以下罰鍰，並追繳欠費，再按，汽車駕駛
      人之行為有下列情形之一，當場不能或不宜攔截製單舉發
      者，得逕行舉發：..... 六、行經設有收費站、地磅之道
      路，不依規定停車繳費或過磅。......；道路交通管理處
      罰條例第7條之2第1項第6款、第27條第1項分別定有明文
      。又交通部臺灣區○道○○○路局為辦理電子收費申裝及
      欠費追繳作業，依據「公路通行費徵收管理辦法」（下稱
      徵收管理辦法）相關規定訂定「交通部臺灣區○道○○○
      路局電子收費申裝及欠費追繳作業注意事項」（下稱追繳
      注意事項）；依徵收管理辦法第15條規定，用路人不依規
      定繳費者，營運單位應依用路人不同之欠費行為，依本局
      （指高速公路局）查明之車籍資料，製發「補繳通行費及
      作業處理費通知單」，追繳通行費並加收作業處理費用；
      用路人應於通知單所列之繳費期限內完成補繳程序，逾期
      未繳納則移送相關警察單位依法處理，追繳作業注意事項
      第1條、第13條第1項、第17條第3項亦分別定有明文。次
      按本條例之處罰，受舉發違反道路交通管理事件之受處罰
      人，認為受舉發之違規行為應歸責他人者，應於舉發違反
      道路交通管理事件通知單應到案日期前，檢附相關證據及
      應歸責人相關證明文件，向處罰機關告知應歸責人，處罰
      機關應即另行通知應歸責人到案依法處理。逾期未依規定
      辦理者，仍依本條例各該違反條款規定處罰，道路交通管
      理處罰條例第85條第1項定有明文。又本條例之處罰，受
      舉發違反道路交通管理事件之被通知人，認為受舉發之違
      規行為應歸責他人者，應於通知單記載之應到案日期前，
      檢附相關證據及足資辨識、通知應歸責人之證明文件，向
      處罰機關告知應歸責人，處罰機關應即另行通知應歸責人
      到案依法處理。逾期未依規定辦理者，仍依本條例各該違
      反條款規定處罰，違反道路交通管理事件統一裁罰基準及
      處理細則第36條亦有明定。
（二）受處分人就於98年2月22日15時18分，駕駛違規車輛，通
      過國道高速公路頭城收費站之事實固不諱言，惟矢口否認
      有通過ETC電子收費車道云云。然抗告人即原處分機關向
      頭城收費站及遠通電收股份有限公司取得違規車輛通過國
      道高速公路頭城收費站之動態畫面光碟1片，並經原審勘
      驗光碟結果：本件違規車輛確係於98年2月22日15時18 分
      20秒起行駛通過最內側車道，並無倒車或轉向其他車道（
      見原審卷第42頁反面）。受處分人、抗告人均在場同為勘
      驗上開光碟1片，亦均表示無意見，足證本件違規車輛確
      係有行駛ETC電子收費車道通過國道高速公路頭城收費站
      之事實。又受處分人自承未安裝電子收費之感應器（見原
      審卷第4頁、第43頁），則違規車輛行駛ETC電子收費車道
      通過國道高速公路頭城收費站時當無法以電子收費感應器
      繳費，又ETC電子收費車道屬無人工收費設置之車道，是
      受處分人行經國道高速公路頭城收費站時，確有汽車行駛
      於應繳費之公路不依規定繳費之違規行為，要屬無疑。
（三）至受處分人於原審供稱駕駛本件違規車輛係證人張維本，
      並據證人張維本證述明確（見原審卷第41頁、第42頁反面
      ），並參酌上開動態畫面光碟之勘驗結果：「該車係由一
      男子駕駛」（見原審卷第42頁反面），足認本件違規行為
      之實際駕駛人為證人張維本。惟按上開道路交通管理處罰
      條例第85條第1項、違反道路交通管理事件統一裁罰基準
      及處理細則第36條之規定，受處分人應於本件舉發通知單
      所載應到案日期即98年8月11日（見原審卷第7頁）前，到
      案告知實際違規駕駛人之姓名及年籍資料；惟本件受處分
      人於98年8月11日向原審聲明異議時，僅稱「本人（甲○
      ○）車號T9-3753，98年2月22日（15時18分21秒）行駛經
      國道5號，北上通過頭城收費站時...」等語，似謂車號
      T9-3753係其駕駛（見原審卷第4頁第1、2行）；惟嗣於98
      年10月27日原審訊問時始改稱T9-3753係由證人張維本駕
      駛等語（見原審卷第41頁）；是受處分人似未依上述道路
      交通管理處罰條例第85條第1項、違反道路交通管理事件
      統一裁罰基準及處理細則第36條等規定，於本件舉發通知
      單所載應到案日期前，到案告知實際違規駕駛人之姓名及
      年籍資料，要無疑義。
四、綜上所述，受處分人所有之T9-3753號車輛確有行駛於應繳
    費之公路不依規定繳費之違規事實，雖堪認定，惟違規駕駛
    之人並非本件受處分人，然如上述，受處分人似未依上述道
    路交通管理處罰條例第85條第1項、違反道路交通管理事件
    統一裁罰基準及處理細則第36條等規定，於本件舉發通知單
    所載應到案日期前，到案告知實際違規駕駛人之姓名及年籍
    資料；本件原審裁定未審酌及上開動態畫面光碟，逕以卷存
    證據尚不足以證明受處分人之違規行為，而撤銷原處分改為
    受處分人不罰之諭知，於法顯有未洽。抗告意旨就此指摘原
    裁定不當，求予撤銷改判，為有理由，為兼顧受處分人之審
    級利益，自應由本院將原裁定撤銷，發回原審法院更為適當
    之裁判。
據上論結，應依道路交通案件處理辦法第26條，刑事訴訟法第
412條，裁定如主文。
中    華    民    國    98    年    11    月    30    日
                  刑事第二十庭審判長法  官  楊貴雄
                                    法  官  周明鴻
                                    法  官  林銓正
以上正本證明與原本無異。
不得再抗告。
                                    書記官  張淨
中    華    民    國    98    年    12    月    4     日


司法院資訊處製作；財團法人民間司法改革基金會備份。
